【裁判字號】    95,再易,32
【裁判日期】    970212
【裁判案由】    聲請再審
【裁判全文】
臺灣高雄地方法院民事判決              95年度再易字第32號
再審原  告  甲○○
訴訟代理人  林伯祥律師
            王銘鈺律師
再審被  告  乙○○
當事人間確認本票債權不存在等事件，再審原告對於民國95 年
10月27日本院95年度簡上字第2 號第二審確定判決提起再審，本
院判決如下：
  主  文
再審之訴駁回。
再審訴訟費用由再審原告負擔。
  理  由
一、再審原告主張：
  (一)再審原告於前審所提出附卷之兩造間錄音譯文（前審卷50
    、53頁），根據其對話內容已足證明再審被告執有再審原告
    所簽發如附表所示之本票（下稱系爭本票），係受再審被告
    脅迫所致，然原確定判決竟認再審原告不能證明，謂再審原
    告不得撤銷發票行為之意思表示；並在再審被告前後陳述票
    據原因關係事實不一，且再審原告對之否認情況下，又誤認
    系爭本票係因再審原告曾推介保證再審被告投資未上市公司
    股票必能獲利，而後為賠償損失始簽發交再審被告收執，其
    票據原因關係屬賠償內容性質之和解契約，核有民事訴訟法
    （下稱本法）第496 條第1 項第2 款規定：「判決主文與理
    由顯有矛盾」之再審事由。
  (二)再審原告既無保證再審被告所投資之未上市股票必能獲利，
    本不生損害賠償責任，故兩造間從未有為此而為和解行為之
    票據原因事實，已經再審原告執以抗辯，則依票據法第13條
    規定，及最高法院實務見解，自應由執票之再審被告負票據
    原因關係存在與否之舉證責任，原判決捨此法條及實務見解
    不用，反認再審原告不能證明其簽發系爭本票係遭再審被告
    脅迫，而為不利再審原告之判決，顯有本法第496 條第1 項
    第1 款規定：「適用法規顯有錯誤」之再審事由。
  (三)爰聲明：1.原確定判決廢棄。2.確認再審被告所執有再審原
    告簽發之系爭本票債權對再審原告不存在。
二、本件顯無再審理由：
  (一)關於本法第496條第1項第2款之再審理由：
    1.按本法第496 第1 項第2 款所謂：判決理由與主文顯有矛
      盾，係指判決依據當事人主張之事實，認定其請求或對造
      抗辯為有理由或無理由，而於主文為相反之諭示，且其矛
      盾為顯然者而言（最高法院80年台再字第130 號判例意旨
      參照）。
    2.查上揭再審原告主張(一)之再理事由，無非是針對：再審原
      告簽發系爭本票是否係遭再審被告脅迫所致，抑或其票據
      原因關是否係出於為賠償再審被告投資未上市股票所受損
      失產生爭執後之和解行為等有關原判決事實認定是否正確
      之問題，與所謂「判決理由與主文」是否矛盾無涉，甚為
      顯然。茲本件原確定判決理由已認定：「依被上訴人（再
      審原告）所證，尚無法推認系爭本票簽發時受有何脅迫，
      是系爭本票之發票行為尚未經合法撤銷，上訴人（再審被
      告）執有系爭本票係因被上訴人欲賠償渠（再審被告）購
      買系爭股票之損失而簽交，非無原因關係，從而被上訴人
      訴請確認兩造間就系爭本票之債權不存在，尚無理由，原
      審為被上訴人勝訴之判決，自有未洽，上訴意旨求予廢棄
      改判，為有理由，．．．」（見原判決第8 頁理由十）從
      而於主文諭示廢棄原審有利於再審原告之判決，改判駁回
      再審原告在第一審之訴，依上說明，並無判決理由與主文
      顯有矛盾之情形。
    3.至，再審被告於前審所舉出關於票據原因關係之「和解」
      事實證據，是否有違本法第447 條規定，而屬在第二審不
      得提出之新攻繫或防禦方法，已經原判決說明其何以係屬
      對於在第一審已提出之攻擊或防禦方法為補充，而非新方
      法之理由（見原判決第7 頁理由欄七），不在不得提出之
      列，要屬原判決適用法律表示見解之問題，與本款再審理
      由，亦顯不相涉，併此敘明。
  (二)關於本法第496 條第1項第1款之再審理由：
    1.按本法第496 條第1 項第1 款所謂適用法規顯有錯誤，係
      指確定判決所適用之法規，顯然不合法律或與現尚有效之
      解釋或最高法院現尚有效之判例顯然違反者而言，並應以
      確定判決所認定之事實為基礎，以判斷其適用法規是否顯
      有錯誤（最高法院84年度台上字第2470號判決參照）；事
      實審法院認定事實錯誤，調查證據欠周或判決不備理由，
      當事人於判決確定前雖得據以提起上訴，究與民事訴訟法
      第496 條第1 項第1 款所稱適用法規錯誤有間，當事人不
      得據以提起再審之訴（同院80年度台再字第20號判決參照
      ）。
    2.查，本件原判決係採信再審被告所稱票據原因關係之抗辯
      ，認定再審原告所以簽發系爭本票交再審被告收執，係因
      再審原告為賠償再審被告投資股票所受損失產生爭執後之
      和解行為而來，其票據原因關係正當，從而駁回再審原告
      起訴請求確認系爭本票債權對再審被告不存在之訴，根本
      無所謂對於確認之事實，應適用票據法第13條規定及實務
      關於舉證責任分配之見解，而不適用法規之顯然錯誤問題
      。茲再審原告主張(二)之再審事由，應係關於原確定判決認
      定系爭本票之原因關係事實是否錯誤之問題，顯與適用法
      規有無錯誤之再審事由不相當，甚為明確。
三、按再審之訴顯無再審理由者，得不經言詞辯論，以判決駁回
    之，本法第502 條第2 項定有明文。本件再審原告主張原確
    定判決有首揭再審事由，既與規定不符，一見即明，顯無再
    審理由，爰不經言詞辯論，逕予駁回。
四、據上論結，本件再審之訴顯無再審理由，依民事訴訟法第50
    2 條第2 項、第78條規定，判決如主文。
中    華    民    國    97    年    2     月    12    日
                  民事第四庭  審判長法  官  黃國川
                                    法  官  謝梨敏
                                    法  官  藍家慶
正本係照原本作成。
本件不得上訴。
中    華    民    國    97    年    2     月    12    日
                                    書記官  許雅惠
附表：
┌───┬──────┬───────┬────┬───┐
│      │            │              │        │      │
│發票人│發  票  日  │金額（新台幣）│本票號碼│到期日│
│      │            │              │        │      │
├───┼──────┼───────┼────┼───┤
│再審原│            │              │        │      │
│告李俊│93年10月26日│  450,000元   │0000000 │ 未載 │
│緯    │            │              │        │      │
├───┼──────┼───────┼────┼───┤
│      │            │              │        │      │
│同  上│  同   上   │  350,000元   │0000000 │ 未載 │
│      │            │              │        │      │
└───┴──────┴───────┴────┴───┘


司法院資訊處製作；財團法人民間司法改革基金會備份。
